【裁判字號】    92,重上,426
【裁判日期】    921216
【裁判案由】    債務人異議之訴
【裁判全文】
臺灣高等法院民事判決  九十二年度重上字第四二六號
    上  訴  人    甲○○
    被  上訴人    台灣土地銀行股份有限公司
    法定代理人    呂桔誠
    訴訟代理人    吳麒律師
右當事人間債務人異議之訴事件，上訴人對於中華民國九十二年六月三十日台灣台北
地方法院九十二年度重訴字第六四九號第一審判決提起上訴，並為訴之追加，本院於
九十二年十二月二日辯論終結，判決如左：
    主    文
上訴及追加之訴均駁回。
第二審及追加之訴訴訟費用由上訴人負擔。
    事    實
甲、上訴人方面：
一、聲明：
  (一)原判決廢棄。
  (二)右廢棄部分，撤銷台灣台北地方法院九十一年執辰字第二六九二四號強制執行程
    序。
  (三)被上訴人應賠償上訴人新台幣(下同 )一千五百萬元。
二、陳述：除與原判決記載相同者，茲引用之外，補稱：
  (一)被上訴人拆屋還地及追繳租金應向聯勤總部請求，與上訴人無關，本件強制執行
    應予撤銷。被上訴人欲求近期收回土地，應補助上訴人訴訟費用及損失，定期遷
    離。
  (二)七十七年九月十五日上訴人眷居土地問題處理研商協調會中，被上訴人代表黃宗
    煙陳述系爭房屋產權仍歸軍方列管，應由軍方辦理租賃，欲將移轉
    承購，軍方須先解除房屋列管、將產權移轉
    未下達，被上訴人未通知眷戶承租或承購即訴之於法，是否有背誠信。
  (三)上訴人訴訟及強制執行七年，追加請求被上訴人應賠償上訴人精神上及財產上侵
    權行為損害賠償一千五百萬元。
三、證據：援用第一審所提證據。
乙、被上訴人方面：
一、聲明：駁回上訴及追加之訴。
二、陳述：與原判決記載相同。
三、證據：援用第一審所提證據。
    理    由
一、本件上訴人於上訴後於本院九十二年十二月二日言詞辯論程序中追加請求被上訴
    人因訴訟及強制執行七年，所造成上訴人之精神上及財產上侵權行為損害賠償一
    千五百萬元，被上訴人雖表示不同意其追加，惟查上訴人追加之訴與本訴請求之
    基礎事實相同，符合民事訴訟法第二百五十五條第一項第二款之情形，自應准許
    。
二、本件上訴人起訴主張：上訴人所居住之坐落台北市○○區○○段二小段第九八、
    九九、一○○地號土地上門牌號碼台北市○○區○○街一二○巷三弄八號之建物
    （下稱系爭房屋），原為國防部聯合勤務總司令部（下稱聯勤總部）借用台灣土
    地銀行股份有限公司（下稱土地銀行）管理之土地所興建，並分配予上訴人居住
    之眷舍，嗣後聯勤總部解除列管，以殘值價售之方法，將系爭房屋出售予上訴人
    ，而借用期限到期後聯勤總部因逾期未續約，土地銀行乃以系爭房屋無權占有被
    上訴人之該土地訴請上訴人拆屋還地並請求返還相當於租金之不當得利，經本院
    判決上訴人應將坐落台北市○○區○○段二小段第九八、九九、一○○地號土地
    上門牌號碼台北市○○區○○街一二○巷三弄八號之建物（即如原法院八十六年
    重訴字第四一一號判決附圖所示甲：面積五○‧七五平方公尺、 甲2：面積六七
    ‧六○平方公尺）及雨遮（如前開附圖所示 甲3：面積三‧五七平方公尺）均予
    拆除，並將上開建物、雨遮及庭院（即如前開附圖所示 甲1：面積一○九‧○七
    平方公尺）所坐落之土地面積共二三○‧九九平方公尺均予騰空返還被上訴人，
    以及上訴人應給付被上訴人新台幣三百六十三萬九千零十元，及自八十六年七月
    一日起至騰空返還土地之日止，按月給付被上訴人六萬六千四百零九元確定，被
    上訴人據以向原法院執行處聲請強制執行，上訴人應將坐落台北市○○區○○段
    二小段第九八、一○○地號土地上門牌號碼台北市○○區○○街一二○巷三弄八
    號之建物（即如前開附圖所示甲「地號第九十八部分」：面積五‧六○平方公尺
    、甲「地號一○○部分」：面積三‧九四平方公尺、 甲2：面積六七‧六○平方
    公尺）及雨遮 （即如前開附圖所示甲3：面積三‧五七平方公尺）均予拆除，並
    將上開建物、雨遮及庭院 （即如前開附圖所示甲1「地號第一○○部分」：面積
    八四‧七六平方公尺）所坐落土地面積共一六五‧四七平方公尺均予騰空返還被
    上訴人，及上訴人應給付被上訴人新台幣四百零七萬五千七百十五元，其中三百
    六十三萬九千零十元，自八十六年四月十一日起至清償日止，按年息百分之五計
    算之利息，另四十三萬六千七百零五元，自強制執行聲請狀繕本送達之翌日起至
    清償日止，按年息百分之五計算之息，並自八十六年七月一日起至騰空返還土地
    日止，按月給付被上訴人新台幣六萬六千四百零九元。惟聯勤總部因殘值價售方
    式觸法而未辦出售予上訴人之手續，且聯勤總部尚未解除列管，系爭房屋仍為聯
    勤總部合法列管之眷舍，產權及使用權均為聯勤總部所有，且經國有財產局鑑定
    確認仍屬聯勤總部列管使用之公產，而聯勤總部亦向法院聲請緩拆，土地銀行訴
    求對象錯誤，爰依強制執行法第十四條之規定請求撤銷強制執行，並賠償上訴人
    精神上及財產上侵權行為損害賠償一千五百萬元等語。
三、被上訴人則以：如上訴人主張之訴訟標的為強制執行法第十四條之異議權，則依
    該條規定，需在執行名義成立後，有消滅或妨礙債權人請求之事由發生，或該異
    議事由為發生在前訴訟言詞辯論終結後之事實，方得提起。而上訴人所主張之新
    證據並未說明有何足以消滅或妨礙上訴人行使返還土地請求權之事由發生，至於
    新證據以外之其他證據業經被上訴人於原法院八十六年度重訴字第四一一號、本
    院八十八年度重上字第二○四號判決之言詞辯論程序中提出，並已由法院加以審
    究，故其顯非合法異議事由，且依據爭點效理論，被上訴人亦應受其拘束等語，
    資為抗辯。
四、查上訴人主張被上訴人與上訴人間返還土地事件，經本院判決上訴人應將坐落台
    北市○○區○○段二小段第九八、九九、一○○地號土地上門牌號碼台北市○○
    區○○街一二○巷三弄八號之建物（即如原法院八十六年重訴字第四一一號判決
    附圖所示甲：面積五○‧七五平方公尺、甲2：面積六七‧六○平方公尺） 及雨
    遮（如前開附圖所示甲3：面積三‧五七平方公尺） 均予拆除，並將上開建物、
    雨遮及庭院（即如前開附圖所示甲1：面積一○九‧○七平方公尺） 所坐落之土
    地面積共二三○‧九九平方公尺均予騰空返還被上訴人，以及上訴人應給付被上
    訴人新台幣三百六十三萬九千零十元，及自八十六年七月一日起至騰空返還土地
    之日止，按月給付被上訴人六萬六千四百零九元確定，被上訴人於九十一年間，
    以原法院八十六年度重訴字第四一一號判決、本院八十八年度重上字第二○四號
    判決、最高法院九十年度台上字第一二一五號裁定聲請強制執行上訴人應將坐落
    台北市○○區○○段二小段第九八、一○○地號土地上門牌號碼台北市○○區○
    ○街一二○巷三弄八號之建物（即如前開附圖所示甲「地號第九十八部分」：面
    積五‧六○平方公尺、 甲「地號一○○部分」：面積三‧九四平方公尺、甲2：
    面積六七‧六○平方公尺）及雨遮 （即如前開附圖所示甲3：面積三‧五七平方
    公尺）均予拆除，並將上開建物、雨遮及庭院（ 即如前開附圖所示甲1「地號第
    一○○部分」：面積八四‧七六平方公尺）所坐落土地面積共一六五‧四七平方
    公尺均予騰空返還被上訴人，及上訴人應給付被上訴人新台幣四百零七萬五千七
    百十五元，其中三百六十三萬九千零十元，自八十六年四月十一日起至清償日止
    ，按年息百分之五計算之利息，另四十三萬六千七百零五元，自強制執行聲請狀
    繕本送達之翌日起至清償日止，按年息百分之五計算之息，並自八十六年七月一
    日起至騰空返還土地日止，按月給付被上訴人新台幣六萬六千四百零九元。有前
    開判決及裁定附卷可稽，並有本院依職權調閱之原法院北院錦九十一執辰字第二
    六九二四號執行卷在卷可稽，並為被上訴人所不爭執，堪信為真實。
五、按執行名義成立後，如有消滅或妨礙債權人請求之事由發生，債務人得於強制執
    行程序終結前，向執行法院對債權人提起異議之訴。如以裁判為執行名義時，其
    為異議原因之事實發生在前訴訟言詞辯論終結後者，亦得主張之，強制執行法第
    十四條第一項定有明文。故債權人以確定判決為執行名義時，債務人所得執以提
    起債務人異議之訴之事實，僅限於在言詞辯論終結後發生者為限，若其主張此項
    事由在執行名義成立之前即已存在，則為執行名義之裁判縱有不當，亦非異議之
    訴所能救濟。次按前揭法條中所謂「有消滅債權人請求之事由」，係指可使執行
    名義所載請求之全部或一部失其存在之事由。如清償、提存、抵銷、免除、混同
    、解除條件成就、和解、撤銷權或解除權之行使、消滅時效完成、法律之施行、
    賦稅之豁免、交換履行等絕對消滅、及債權讓與或債務承當或更改等主體變更之
    相對消滅等等，致執行名義所載之請求權，不得執行，或不得對原債務人執行者
    而言；所謂「妨礙債權人請求權之事由」，係指可使執行名義所載請求之全部或
    一部暫難行使之事由。如因債權人之允許或欠賦之停徵而得延期清償，或因行使
    留置權、同時履行與先訴抗辯權等等，致執行名義所載之請求權，應停止執行者
    稱之（參最高法院八十五年度訴字第六七三號判決意旨）。茲應審酌者厥為上訴
    人提起異議之訴於執行名義成立或言詞辯論終結後有無消滅或妨礙債權人請求之
    事由？
    經查，本院八十八年度重上字第二○四號確定判決以：土地所有權人訴請拆除房
    屋，應以對於該房屋有拆除權能之人為被告，故不以所有權人為限，尚包括有事
    實上處分權之人在內。而聯勤總部向被上訴人承租土地後，在其上興建系爭房屋
    ，作為眷舍配住予上訴人等人居住，系爭房屋雖未辦理所有權保存登記，惟仍領
    有台北市政府工務局發給之建築物建築執照（五十八建大安○三八號）及使用執
    照（五十九使字第○五七四號）。系爭房屋經聯勤總部奉國防部八十、一、二十
    恭慈字第一九三九八號令，核定解除列管，並於八十二年一月十一日以（八二）
    莒映字第○○八七號令，依上訴人（即
    ，並由上訴人立切結書在案，而衡之國軍不動產會計殘值計算移轉予現眷戶，應
    係買賣之法律關係，從而系爭眷舍雖未經保存登記，致上訴人無法向地政機關辦
    理所有權移轉登記，然系爭眷舍現為上訴人所居住，為其所不爭執，足見上訴人
    已受移轉系爭眷舍，其就系爭眷舍自有事實上之處分權，則被上訴人以上訴人為
    系爭土地現占有人，請求伊拆屋還地，自屬有據為由，認上訴人應拆除系爭房屋
    ，並返還無權占用之土地及至騰空返還土地之日止相當於租金之不當得利。上訴
    人提起本件債務人異議之訴，主張聯勤總部因殘值價售方式觸法而未辦出售予上
    訴人之手續，且聯勤總部尚未解除列管，系爭房屋仍為聯勤總部合法列管之眷舍
    ，產權及使用權均為聯勤總部所有，且經國有財產局鑑定確認仍屬聯勤總部列管
    使用之公產，而聯勤總部亦向法院聲請緩拆，土地銀行訴求對象錯誤之事由，乃
    執行名義（即原確定判決）之言詞辯論終結前即已存在之事由，並非被上訴人取
    得前開返還土地勝訴判決後始發生之消滅或妨礙其請求之事由，縱執行名義之原
    確定判決有不當，亦非異議之訴所能救濟，又聯勤總部亦向法院聲請緩拆，亦非
    足以消滅或妨礙被上訴人依據前開確定判決行使返還土地及不當得利請求之事由
    。
六、又上訴人追加依侵權行為之法律關係請求損害賠償部分，惟被上訴人為依法提起
    訴訟，並依據前開法院確定之勝訴判決，聲請強制執行尚非故意或過失不法侵害
    上訴人之權利，此外，上訴人亦未舉証証明被上訴人有何不法之侵權行為，因此
    上訴人依侵權行為之法律關係請求被上訴人應賠償其因訴訟及本件強制執行所受
    之精神上及財產上損害賠償一千五百萬元，自屬無據。
七、從而，上訴人依強制執行法第十四條規定提起本件債務人異議之訴，請求撤銷原
    法院九十一年度執辰字二六九二四號強制執行程序，為無理由，不應准許。原審
    為上訴人敗訴之判決，並無不合。上訴意旨指摘原判決不當，求予廢棄改判，為
    無理由，應予駁回。又上訴人上訴依侵權行為之法律關係追加請求被上訴人應賠
    償其因訴訟及本件強制執行所受之精神上及財產上損害賠償一千五百萬元，亦無
    理由，應併駁回。
八、本件事證及法律關係已臻明確，兩造其餘攻擊防禦方法及舉證，核與本件判決結
    果無影響，爰不一一加以論述，附此敘明。
九、據上論結，本件上訴及追加之訴無理由，依民事訴訟法第四百四十九條第一項、
    第七十八條，判決如主文。
中      華      民      國    九十二    年     十二     月     十六     日
                                    民事第十七庭
                                        審判長法  官  鄭  雅  萍
                                              法  官  許  文  章
                                              法  官  游  婷  麟
正本係照原本作成。
如不服本判決，應於收受送達後二十日內向本院提出上訴書狀，其未表明上訴理由者
，應於提出上訴後二十日內向本院補提理由書狀（均須按他造當事人之人數附繕本）
上訴時應提出委任律師或具有律師資格之人之委任狀；委任有律師資格者，另應附具
律師資格證書及釋明委任人與受任人有民事訴訟法第四百六十六條之一第一項但書或
第二項（詳附註）所定關係之釋明文書影本。
中      華      民      國    九十二    年     十二     月     十六     日
                                              書記官  林  初  枝
附註：
民事訴訟法第四百六十六條之一（第一項、第二項）：
對於第二審判決上訴，上訴人應委任律師為訴訟代理人。但上訴人或其他法定代理人
具有律師資格者，不在此限。
上訴人之配偶、三親等內之血親、二親等內之姻親，或上訴人為法人、中央或地方機
關時，其所屬專任人員具有律師資格並經法院認為適當者，亦得為第三審訴訟代理人
。


司法院資訊處製作；財團法人民間司法改革基金會備份。
